臺灣高等法院刑事判決　　　　　　　　　　　　　　九十年度上訴字第四七八號
　　上　訴　人
　　即　被　告　乙○○○
　　　　　　　　丙○○
　　共　　　同
　　選任辯護人　李韶生
右上訴人等因偽造文書等案件，不服臺灣板橋地方法院九十年度訴字第一一三二號，
中華民國九十年九月二十八日第一審判決（起訴案號：臺灣板橋地方法院檢察署九十
年度偵緝字第五三三、五三四、五三五、五三六號）提起上訴，本院判決如左：
    主      文
原判決撤銷。
乙○○○連續行使偽造私文書，足以生損害於他人，處有期徒刑壹年拾月。
丙○○無罪。
    事      實
一、緣乙○○○於民國（下同）八十六年十二月二十日，在與其夫丙○○共同所經營
    位於臺北縣樹林市○○路○段二二─三０號之順輪股份有限公司（下稱順輪公司
    ）內，以順輪公司為會首名義籌組互助會（以下簡稱甲互助會）邀集吳誌論、陳
    麗馨、張漢潮、丑○○、戊○○、「縱橫」、林文彬、劉美蘭（二會）、陳春美
    、陳慰遠、「勇達」、呂塗龍、葉明芳、澎雲鄰（二會）、鄭進發（二會）、林
    貴珠、鄭進銘、林嘉容、林速、黃秀玉、徐寶珠、楊芳玉、林美津、甲○○（二
    會，另一會係以何秀美名義加入）、午○、張黃愛（係由張黃愛與癸○○合為一
    會，而以癸○○名義入會）、黃懿蜜、王卯○○、蘇顯權（二會）等人加入為該
    互助會會員，另丙○○亦加入一會，計三十五會（不含會首），每會金額為新臺
    幣（下同）二萬元，採「內標制」（亦即投標者以一定金額得標後，其餘會員給
    付予會首之會款即可扣除該得標金額，起訴書誤載為「外標制」），底標為二千
    五百元，會期自八十七年一月十日起至八十九年七月十日止，每月十日下午一時
    在順輪公司內開標，每年於六月二十日及十二月二十日，各加標一次；乙○○○
    又於八十七年八月五日，在其臺北縣板橋市○○路七四巷七弄十一之三號四樓住
    處，自任會首籌組互助會（以下簡稱乙互助會），並邀集李新佳、李招墻、丁○○、洪太太、庚○○、午○、阿枝（二會）、楊芳玉、王武雄、林麗珍、林麗美
    、子○○（二會）、鄭丞昌、徐玉雲、徐玉萍、寅○○、戊○○、丑○○、辰○○（二會）、邱來春（二會）、吳基真（二會）、庚○○、龔太太、蘇顯權（二
    會）、蘇瑞玟、蘇瑞鳳、蘇瑞玲、巳○○、黃俊祥、王卯○○、阿香等人加入為
    該互助會會員，另丙○○亦加入一會，計三十九會（不含會首），每會金額為二
    萬元，採「內標制」，底標為二千五百元，會期自八十七年八月五日起至九十年
    十一月五日止，每月五日晚間七時三十分在上址開標；乙○○○另於八十九年七
    月十日，在其與丙○○共同所經營位於臺北縣樹林市○○路○段二二─三０號之
    煜生股份有限公司（下稱煜生公司）內，以煜生公司為會首名義籌組互助會（以
    下簡稱丙互助會），並邀集甲○○（二會）、何秀美、王怡淩、葉義振、林喜容
    、鄭進發（二會）、林貴珠、黃懿蜜、蘇顯權（二會）、丑○○、戊○○、「縱
    橫」、林文彬、劉美蘭（二會）、陳春美、「群鑫」（三會）、王先生、高秋琴
    、呂塗龍、陳玉雲、「久興」、己○○等加入為該互助會會員，另丙○○亦加入
    一會，計二十九會（不含會首），復虛列王卯○○一會，每會金額為二萬元，採
    「內標制」，底標為二千五百元，會期自八十九年七月十日起至九十一年十二月
    十日止，每月十日下午一時在煜生公司內開標。詎乙○○○自八十八年間，因其
    所負責財務調度之順輪公司及煜生公司發生財務困難週轉不靈，竟意圖為自己不
    法之所有，並基於行使偽造私文書及詐欺取財之概括犯意，於八十八年（起訴書
    誤載為八十七年）至八十九年六月十日間之某月開標日，在順輪公司內，於辦理
    甲互助會投標事務之際，先後二次擅自偽以會員張黃愛及甲○○名義參與投標，
    並在投標單上偽填四千二百元至五千三百元間之某投標金額，及偽簽「張黃愛」
    、「甲○○」之署名，而偽造該紙依習慣足以表示其參與互助會投標標取會款用
    意證明之準私文書，並提出行使參與競標，足以生損害於張黃愛及甲○○本人暨
    該組互助會斯時其餘尚未標取會款之活會會員，俟其冒名得標後，再偽以張黃愛
    或甲○○得標為由（對張黃愛或甲○○本人則泛稱其他會員得標云云），向該組
    互助會會員收取會款，致該組互助會於斯時尚未標取會款之活會會員至少二人次
    ，陷於錯誤，而分別交付該等款項予乙○○○，乙○○○藉此詐得金額至少二萬
    九千四百元（以冒標日期為八十九年六月十日〈斯時僅餘甲○○及張黃愛二活會
    員〉及冒標金額五千三百元為計算基準─依此計算結果所得為最低詐得金額）；
    乙○○○復承同一行使偽造私文書及詐欺取財之概括犯意，自八十八年（起訴書
    誤載為八十七年）至八十九年七月五日之期間內，於辦理乙互助會投標事務之際
    ，先後十四次，連續利用會員未到場標會之機會，擅自偽以會員林麗珍、子○○
    、徐玉雲、徐玉萍、丑○○、辰○○、蘇顯權、巳○○、黃俊祥及另五名會員名
    義（因先後冒標達十四次，乙○○○已無法確切指出其他五名被冒標會員之姓名
    ）參與投標，每次均在各該投標單上偽填四千二百元至五千三百元間不等之投標
    金額，及偽簽「林麗珍」、「子○○」、「徐玉雲」、「徐玉萍」、「丑○○」
    、「辰○○」、「蘇顯權」、「巳○○」、「黃俊祥」及上述另五名會員之署名
    ，而偽造該等依習慣足以表示其參與互助會投標標取會款用意證明之準私文書，
    並提出行使參與競標，足以生損害於林麗珍、子○○、徐玉雲、徐玉萍、丑○○
    、辰○○、蘇顯權、巳○○、黃俊祥及上述另五名會員本人及該組互助會其餘尚
    未標取會款之活會會員，俟其冒名得標後，再分別偽以林麗珍、子○○、徐玉雲
    、徐玉萍、丑○○、辰○○、蘇顯權、巳○○、黃俊祥及上述另五名會員得標為
    由（對林麗珍、子○○、徐玉雲、徐玉萍、丑○○、辰○○、蘇顯權、巳○○、
    黃俊祥及上述另五名會員，則泛稱其他會員得標云云），向該組互助會會員各收
    取二萬三千八百元至二萬四千七百元不等金額之會款（每次冒標時，依其冒標之
    得標金額為四千二百元至五千三百元，而收取二萬三千八百元至二萬四千七百元
    不等之會款），致該組互助會於上開乙○○○歷次冒標時尚未標取會款之活會會
    員子○○、辛○○○、辰○○、巳○○、丁○○、王卯○○、戊○○、丑○○、
    寅○○、午○、李招墻、壬○○等總計一千一百八十九人次，均陷於錯誤，而分
    別如數交付該等款項予乙○○○，乙○○○前後藉此共計詐得至少一千零二萬八
    千二百元款項（以八十九年七月五日連續向前回溯十四次開標及冒標金額五千三
    百元為計算基準〈依此計算結果所得為最低詐得金額〉，其中會首乙○○○及會
    員丙○○二部分須予扣除）；乙○○○再承同一行使偽造私文書及詐欺取財之概
    括犯意，於八十九年七月十日及同年八月十日，於辦理丙互助會投標事務之際，
    先後二次，連續利用會員未親自到場標會之機會，擅自偽以會員甲○○、鄭進發
    名義參與投標，在投標單上偽填「二千七百元」（甲○○）及「三千一百元」（
    鄭進發）及偽簽「甲○○」、「鄭進發」之署名，而偽造該等依習慣足以表示其
    參與互助會投標標取會款用意證明之準私文書，並提出行使參與競標，足以生損
    害於甲○○、鄭進發本人及該組互助會其餘會員（斯時該組互助會尚無任一會員
    得標），俟其冒名得標後，再分別偽以甲○○、鄭進發得標為由（對甲○○、鄭
    進發本人則泛稱其他會員得標云云），向該組互助會會員各收取一萬七千三百元
    （冒標甲○○部分）及一萬六千九百元（冒標鄭進發部分），致該組互助會全部
    會員（不含丙○○本人及虛列之王卯○○）均陷於錯誤，而分別如數交付該等款
    項予乙○○○，乙○○○前後藉此共計詐得九十五萬七千六百元款項（其中冒標
    甲○○部分，計詐得四十八萬四千四百元，冒標鄭進發部分，計詐得四十七萬三
    千二百元）。嗣乙○○○宣告倒會，經甲○○、子○○、己○○、癸○○、辛○○○、辰○○、巳○○、丁○○、壬○○、王卯○○、戊○○、丑○○、寅○○
    、午○、庚○○、李招墻等會員屢屢催討會款，並核對標會紀錄，始知悉上情。
二、案經甲○○、子○○、己○○、癸○○、辛○○○、辰○○、巳○○、丁○○、
    壬○○、王卯○○、戊○○、丑○○、寅○○、午○、庚○○、李招墻訴請臺灣
    板橋地方法院檢察署檢察官偵查起訴。
    理      由
一、右揭被告乙○○○邀組互助會，並先後於右開時地冒用如右述會員之名義出具標
    單，冒標詐取會款之事實，迭據上訴人即被告乙○○○於原審法院審理時及本院
    調查、審理時供承不諱，核與告訴人甲○○、子○○、己○○、癸○○、辛○○○、辰○○、巳○○、丁○○、壬○○、王卯○○、戊○○、丑○○、寅○○、
    午○、庚○○、李招墻、張黃愛等人指訴之情節相符，並有上開互助會單影本三
    份附卷可稽，而查被告乙○○○邀組右揭甲、乙、丙互助會，該等互助會迄被告
    乙○○○倒會之時，其尚未標取會款之活會會員加上已開標之次數竟與該等互助
    會之會員人次不符，足證被告乙○○○上揭自白冒標詐取會款，堪認屬事實，事
    證明確，被告乙○○○犯行洵堪認定。
二、按民間互助會，除有特別約定外，僅係會首與會員訂立之契約，會員與會員間並
    無法律關係存在，已得標會員，依據其與會首間之契約，無論由何人得標，均有
    按期繳交會款之義務，故會首假藉他人名義標取會款，其所詐取者，應僅限於尚
    未得標會員繳納之會款；次按互助會之標單，僅記載會員姓名及一定金額之標息
    ，第三人僅憑標單之內容觀之，尚不能明瞭其用意何在，須依該互助會之約定始
    足以表明該姓名係標取會款之會員，該金額係標取會款之利息，其應係表示參與
    競標互助會會款之一定用意之證明，而屬刑法第二百二十條第一項以文書論之準
    私文書，被告乙○○○冒用互助會會員名義書立標單，持以參與標會而冒標詐取
    會款，所為係犯刑法第二百十六條、第二百二十條第一項、第二百十條之行使偽
    造（準）私文書罪及刑法第三百三十九條第一項之詐欺取財罪，被告乙○○○先
    後多次行使偽造（準）私文書及詐欺取財犯行，各時間緊接，手段相似，所犯之
    犯罪構成要件相同，顥係基於概括犯意而為，均應依連續犯規定論以一罪，並加
    重其刑，又被告乙○○○每次冒標後向其他多數尚未標取會款之活會會員詐取會
    款，係以一詐欺行為同時詐騙多數活會會員，而觸犯數同種詐欺取財罪，為同種
    想像競合犯，應依刑法第五十五條規定，從一重詐欺取財罪處斷，而被告乙○○○所犯上開行使偽迼（準）私文書與詐欺取財二罪間，具有方法結果之牽連關係
    ，為牽連犯，應依刑法第五十五條規定，從一重之行使偽造（準）私文書罪處斷
    ，至被告乙○○○偽造署押之行為，為偽造（準）私主書之部分行為，而其偽造
    後持以行使，其偽造（準）私文書之低度行為應為行使之高度行為所吸收，均不
    另論罪。至公訴人雖未就如事實欄所載除被告乙○○○偽以丑○○、辰○○、巳
    ○○名義填寫標單金額，並持以行使之方式，冒標互助會會款以外之部分提起公
    訴，惟該等部分與公訴人起訴論罪之事實既具有牽連犯及連續犯之裁判上一罪關
    係，自為起訴效力所及，本院自得併予審理。原審就被告乙○○○予以論罪科刑
    ，固非無見，惟查被告丙○○並未與被告乙○○○共犯上述犯行（理由詳後述）
    ，原審認被告乙○○○就所犯之上開之罪與被告丙○○間具有犯意聯絡及行為分
    擔，均為共同正犯，尚有未洽，是被告乙○○○上訴意旨指摘原審量刑過重，固
    無理由，惟原判決關於被告乙○○○部分既有可議，自應由本院予以撤銷改判，
    爰審酌被告乙○○○前尚無不良素行、犯罪之動機、目的、手段、次數、所致生
    之危害、因而所詐得之金額及犯罪後之態度等一切情狀，仍量處有期徒刑一年十
    月，至被告乙○○○偽造之標單，雖為其所有供犯罪所用之物，惟其於開標後即
    予丟棄，並無積極證據足資證明該等標單目前仍然存在，自不予宣告沒收，附此
    明。
三、公訴意旨另以：被告丙○○與乙○○○係夫妻，基於共同犯意聯絡，先後於八十
    七年一月十日、八十七年八月五日、八十九年七月十日，分別以「順輪股份有限
    公司」、「乙○○○」、「煜生股份有限公司」名義，在台北縣樹林市○○路○
    段二二之三十號及臺北縣板橋市○○路七四巷七弄十一之三號四樓，召集每月每
    會均為二萬元之合會，每會連同會首分別共計三十五會、四十會及三十一會，各
    定以每月十日及五日為標會之日期，甲○○、子○○、己○○、癸○○、辛○○○、辰○○、巳○○、丁○○、壬○○、卯○○、戊○○、丑○○、寅○○、午
    ○、庚○○、李招墻等人均參加上開互助會，詎乙○○○、丙○○嗣因經濟狀況
    不佳，竟基於共同意圖為自己不法所有之概括犯意聯絡，連續從八十七年間某日
    起，未經丑○○、辰○○及巳○○等人之同意，即以丑○○、辰○○及巳○○等
    人之名義，填寫標單金額，並持以行使之方式，冒標合會會款，致生損害於丑○○、辰○○及巳○○等人，並使該月活會會員陷於錯誤，如數交付該期會款。嗣
    於八十九年間某日即宣布倒會，且避不見面，經甲○○、子○○、己○○、癸○○、辛○○○、辰○○、巳○○、丁○○、壬○○、卯○○、戊○○、丑○○、
    寅○○、午○、庚○○、李招墻等人多次催討未果，始知上情，因認被告丙○○
    涉犯刑法第三百三十九條第一項之詐欺取財罪嫌及刑法第二百十六條、第二百十
    條之行使偽造私文書罪嫌云云。
四、按犯罪事實應依證據認定之，無證據不得推定其犯罪事實。又不能證明被告犯罪
    者，應諭知無罪之判決，刑事訴訟法第一百五十四條、第三百零一條第一項前段
    分別定有明文。而認定不利於被告之事實，須依積極證據，苟積極證據不足為不
    利於被告事實之認定時，即應為有利於被告之認定，更不必有何有利之證據。又
    告訴人之指訴係以使被告受刑事訴追為目的，是其陳述是否與事實相符，仍應調
    查其他證據以資審認，最高法院迭著有判例可循（最高法院三十年上字第八一六
    號、五十二年度台上字第一三００號判例參照）。訊據上訴人即被告丙○○供承
    與乙○○○係屬夫妻，並共同經營順輪公司及煜生公司，而乙○○○先後有邀組
    右揭互助會之事實，惟矢口否認有何公訴人指訴之右揭犯行，辯稱公司的財務都
    是由乙○○○負責，該互助會事務均由乙○○○在處理，伊並未參與，亦不清楚
    ，只是偶而有於下班時載乙○○○一起去收會款，事情發生後，伊才知道乙○○○冒標會款之事云云。查被告丙○○與乙○○○雖屬夫妻，並共同經營順輪公司
    及煜生公司，惟據被告乙○○○供稱公司財務由伊負責，因順輪公司及煜生公司
    需鉅額資金週轉，始連續冒標會款供公司週轉之用云云，而依卷附之上揭三組互
    助會之會單所示，各該甲、乙、丙互助會之會首分別係順輪公司、乙○○○及煜
    生公司，有該互助會單影本三份在卷可參，茲該以順輪公司及煜生公司為會首之
    互助會，而於右開公司所在地開標時，均係由被告何黃桂繑主持開標等情，此據
    告訴人甲○○等人供明在卷，另依告訴人甲○○、子○○等人於原審法院九十年
    七月二十七日審理時所供渠等各該互助會會款之收付大都與乙○○○為之，足證
    被告丙○○雖係登記為順輪公司負責人（另被告乙○○○則登記為煜生公司負責
    人），惟其所辯公司財務均係由乙○○○在負責調度云云，尚非無據，則被告乙○○○究如何調度資金以支應公司之週轉，被告丙○○既有另其所負責之公司業
    務，又豈能事事與聞其詳，至被告丙○○既與被告乙○○○係屬夫妻，並同住一
    址，被告乙○○○在其上揭住處邀組右開乙互助會，而於每次晚上七時三十分在
    該處開標時，被告丙○○或因而在場，亦屬情理之常，且查被告丙○○並無與被
    告乙○○○共同主持開標，而亦無何積極證據足資證明被告丙○○事前與被告乙○○○即就如何標會乙事有所謀議，又被告乙○○○負責公司財務之調度，並負
    責出面繳組互助會，此既為被告丙○○所知悉，甚且基於夫妻情誼，而與被告乙○○○一起前往向會員收取會款，或於被告乙○○○不在之際，代為收受會員前
    來繳付之會款，亦不能以此推論被告丙○○有與被告乙○○○共同謀議冒標會款
    。至被告乙○○○於偵查時雖供稱丙○○對伊冒標會款乙事知情云云，惟被告乙○○○並即供稱丙○○沒有參與伊冒標會款云云（見偵緝字第五三四號卷第十五
    頁背面），而據被告丙○○供稱事情發生後伊始知乙○○○冒標會款之事云云，
    且被告乙○○○亦非指述被告丙○○先即知其欲冒標會款而共同有所謀議，至被
    告乙○○○既負責公司財務，系爭互助會並係由其所邀組，被告乙○○○將邀組
    之互助會款及冒標之會款供公司週轉之用，既係在其為公司財務調度範疇，並非
    必為被告丙○○所知情參與，是尚難因被告丙○○與被告乙○○○係屬夫妻及共
    同經營上揭公司，即遽認被告丙○○應與被告乙○○○共負前揭犯行，則並無何
    積極證據足資證明被告丙○○有與被告乙○○○共犯前揭犯行，被告丙○○所辯
    ，應堪採信，自難遽以公訴人指訴之罪責相繩，公訴人指訴之被告丙○○涉嫌之
    犯行，既尚屬不能證明，原審未詳加調查勾稽，遽予論罪科刑，自有未合，被告
    丙○○執以上訴，為有理由，則原判決關於被告丙○○部分既有可議，自應由本
    院予以撤銷，改判被告丙○○無罪。
據上論斷，應依刑事訴訟法第三百六十九條第一項前段、第三百六十四條、第二百九
十九條第一項前段、第三百零一條第一項，刑法第五十六條、第二百十六條、第二百
十條、第三百三十九條第一項、第五十五條，罰金罰鍰提高標準條例第一條前段，判
決如主文。
本案經檢察官林炳雄到庭執行職務。
中      華      民      國    九十一    年二      月      七      日
                            臺灣高等法院刑事第三庭
                                審判長法  官  張  連  財
                                      法  官  李  英  勇
                                      法  官  張  傳  栗
右正本證明與原本無異。
如不服本判決應於收受送達後十日內向本院提出上訴書狀，其未敘述上訴之理由者並
得於提起上訴後十日內向本院補提理由書（均須按他造當事人之人數附繕本）。
                                      書記官  王  秀  雲
中      華      民      國    九十一    年      二      月      八      日
附錄：本案論罪科刑法條全文
刑法第二百十六條
行使第二百十條至第二百十五條之文書者，依偽造、變造文書或登載不實事項或使登
載不實事項之規定處斷。
刑法第二百十條
偽造、變造私文書，足以生損害於公眾或他人者，處五年以下有期徒刑。
刑法第三百三十九條第一項
意圖為自己或第三人不法之所有，以詐術使人將本人或第三人之物交付者，處五年以
下有期徒刑、拘役或科或併科一千元以下罰金。
